---
title: "Anàlisi de dades òmiques (M0 - 157)"
author: "MIQUEL SASTRE BELIO"
date: "`r Sys.Date()`"
output:
  pdf_document:
    toc: true
  html_document:
    toc: true
    theme: united
subtitle: Primera prova d'avaluació contínua
---

# Resum

# Objectius

Els objectius generals d'aquesta primera prova d'avaluació continuada són reforçar el coneixement sobre les tecnologies òmiques, l'ús de _Bioconductor_ i les classes que s'utilitzen per emmagatzemar dades òmiques, Git com a eina de control de versions i les eines estadístiques d'exploració de dades. Així, como últim objectiu, es té planificar i exectuar una versió simplificada del procés d'anàlisi de dades òmiques, alhora que practicar amb algunes eines i mètodes que s'han treballat durant el primer repte.


# Mètodes

S'ha seleccionat el data-set corresponent a l'estudi _Diet modulates the protective effects of dimethyl fumarate mediated by the immunometabolic neutrophil receptor HCA2 - Metabolomics_ (Study ID ST003156). És un estudi recent i que té com a punt central de la seva hipòtesi la dieta. Concretament, la hipòtesi de l'estudi es basa en que la dieta pot ser l'element o factor clau sobre els pacients amb esclerosis múltiple (EM) que no es beneficien del profàrmac dimetilfumarato (DMF), un dels agents més utilitzats en aquesta malaltia.

Totes les dades s'han obtingut de l'arxiu `ST003156_AN005178.txt`, el qual conté la descripció de l'estudi, les metadades, així com les dades crues. A partir d'aquest arxiu, es crearà l'objecte `SummarizedExperiment` i es farà una anàlisi exploratòria de les dades.

Per a elaborar l'anàlisi s'ha utilitzat el programa RStudio `r version$version.string`, així com el programa Microsoft Excel.

# Resultats

## Importació i creació de l'objecte `SummarizedExperiment`

A la següent fragment es mostren les primeres línies del fitxer a partir del qual s'ha extret la informació de l'estudi que s'ha utilitzat per l'elaboració d'aquesta PAC.

```{r, echo=FALSE, warning=FALSE, message=FALSE}
library(BiocManager)
library(SummarizedExperiment)
library(ggplot2)
library(dplyr)
library(tidyr)
library(gridExtra)
library(janitor)
library(FactoMineR)
library(factoextra)
```

```{r, echo=FALSE}
lines <- readLines("ST003156_AN005178.txt")
lines[1:5]
# Ref.: https://support.bioconductor.org/p/9151215/
```
A continuació, en el següent fragment de codi es mostra la recopil·lació de la informació que s'ha dut a terme. Per elaborar l'objecte `SummarizedExperiment`s'ha creat l'apartat de _metadata_, la qual conté informació de l'estudi (títol, identificador, tipus d'estudi, etc.); l'_assay_, que vindria a ser la matriu de dades crues que conté la informació recollida de totes les mostres o subjectes de l'estudi, la qual consisteix en una sèrie de variables (unitats de mesura: _relative area_) relacionades amb el metabolisme (urea, cratina, etc.); i finalment la _colData_ o factors dels subjectes estudiats, és a dir, aquella informació de les mostres que les diferencien, en aquest cas els factors són la dieta i el tractament. És important destacar que les unitats de mesura de les variables són àrea relativa, la qual cosa es refereix a l'area sota la curva d'un pic en l'espectre, el qual és proporcional a la quantitat del meatbòlit a la mostra. Com que aquests valors no es troben en concentracions absolutes, es denominen _relatives_ ja que indiquen diferències en abundància entre mostres, però no valors exactes. A l'hora de la interpretació entre mostres, si l'àrea relativa de **creatina**, per exemple, és més alta en un grup que un altre, es podria inferir que hi ha un augment de creatina en el primer grup.

Cal comentar que s'ha hagut de preprocessar les dades mínimament per poder elaborar l'exploració de les mateixes posterior.

```{r, echo=TRUE}
metadata <- list(
  Study_ID = "ST003156",
  Study_Title = "Diet modulates the protective effects of dimethyl fumarate mediated by the immunometabolic neutrophil receptor HCA2",
  Project_type = "Metabolomics",
  Porject_Summary = "Monomethyl fumarate (MMF) and its prodrug dimethyl fumarate (DMF) are currently the most widely used agents for the treatment of multiple sclerosis (MS). However, not all patients benefit from DMF. We hypothesized that the variable response of patients may be due to their diet. In support of this hypothesis,	mice subjected to experimental autoimmune encephalomyelitis (EAE), a model of	MS, did not benefit from DMF treatment when fed a lauric acid-rich (LA) diet, in contrast to normal chow (NC) or, more so, a high-fiber (HFb) diet. DMF lacked efficacy in the LA diet fed group despite similar resorption and preserved 	effects on plasma lipids.",
  Institute = "University of Luebeck",
  Department = "Bioanalytic Core Facility",
  Last_Name = "Inderhees",
  First_Name = "Julica",
  email = "julica.inderhees@uni-luebeck.de"
  )

counts  <- read.csv2(file = "counts.csv", row.names = 1)
colData <- read.csv(file = "colData.csv", sep = ";",
                    col.names = c("Sample Source", "Diet", "Treatment"))

limpiar_puntos <- function(x) {
  
  if (is.character(x)) {
    
    partes <- unlist(strsplit(x, "\\."))
    
    if (length(partes) > 1) {
      
      return(paste0(paste(partes[-length(partes)], collapse = ""), ".",
                    partes[length(partes)]))
    }
    
  }
  
  return(x)
  
}

for (i in 1: nrow(counts)){
  
  for (j in 1:ncol(counts)){
    
    counts[i,j] <- limpiar_puntos(counts[i,j])
  }
}

counts[] <- lapply(counts, as.numeric)

rownames(colData) <- colnames(counts)

sumexp <- SummarizedExperiment(assays = list(counts=counts),
                     colData = colData,
                     metadata = list(metadata=metadata))

```

Una vegada preprocessades les dades, s'ha obtingut el següent objecte `SummarizedExperiment`:

```{r}
colData(sumexp)
metadata(sumexp)
head(assay(sumexp))[1:5,1:5]
```

Pel que fa a les diferències entre els objectes de tipus `ExpressionSet` i `SummarizedExperiment`, ambdós són estructures utilitzades en l'àmbit de `Bioconductor` per a manejar dades experimentals, però estan dissenyades per a diferents tipus d'estudis. Mentre que `ExpressionSet`s'utilitza principalment en experiments de bioxips, on les files representen característiques com gens o proteïnes i les columnes corresponen a mostres, i va ser una de les primeres implementacions de la llibreria `Biobase`, `SummarizedExperiment`és una evolució o pas endavant, més flexible i modern, la qual es recomana per a experiments basats en seqüenciació com a rNA-Seq.

## Anàlisi exploratòria

A continaució e sprocedeix a mostrar els resultats de l'anàlisi exploratòria. A la següent figura es mostren els histogrames de les 6 primeres variables. Es pot veure que les distribucions o la forma de les figures segons el parametre canvia. No es veu un patró distingit o semblant.

```{r, echo=FALSE}
dd <- assay(sumexp, "counts")
dd <- as.data.frame(t(dd))

names(dd) <- gsub(" ", "_", names(dd))
names(dd) <- gsub("[()]", "", names(dd))  
names(dd) <- gsub(" ", "_", names(dd))    

dd <- clean_names(dd)

plots <- lapply(names(dd), function(var) {
  ggplot(dd, aes_string(x = var)) +
    geom_histogram(bins = 30, fill = "blue", alpha = 0.5, color = "black") +
    theme_minimal() +
    ggtitle(var)
})

# Mostrar los gráficos en una cuadrícula
grid.arrange(grobs = plots[1:3], ncol = 3)  
```
Seguidament, s'elabora una visualització de la distribució de les dades diferenciant pels factors _Treatment_ i _Diet_. Pel que es pot observar, no hi hauria clarament un patró definit quan les variables es filtren pels factors. Amb aquest tipus de visualitzacions no s'aconsegueix observar relacions clares entre variables i factors.

```{r, echo=FALSE}

dd$Diet      <- colData$Diet
dd$Treatment <- colData$Treatment


numeric_vars <- names(dd)[sapply(dd, is.numeric)]


plots <- lapply(numeric_vars, function(var) {
  ggplot(dd, aes_string(x = "Diet", y = var, fill = "Diet")) +
    geom_boxplot(alpha = 0.5, color = "black") +
    theme_minimal() +
    facet_grid(. ~ Treatment) +
    ggtitle(var)
})


grid.arrange(grobs = plots[1:3], ncol = 3)


``` 

Per intentar analitzar de manera més profuna la relació entre els resultats de les variables segons els factors inclosos i les relacions entre les variables en si, es decideix elaborar una anàlisi de components principals o PCA, així com un anàlisi de classifiació de clusters mitjançant l'algoritme de k veïns més propers o k-NN.

Es mostra els resultats del PCA i es pot observar com amb les dues primeres components ja s'aconsegueix una acumulació de variància del 44%.

```{r, echo=FALSE}

pca <- prcomp(dd[, numeric_vars], scale. = TRUE)
# summary(pca)
biplot(pca, expand  =3)
explained_variance  <- (pca$sdev^2) / sum(pca$sdev^2)
cumulative_variance <- cumsum(explained_variance)

variance_df <- data.frame(
  Component = paste("PC", 1:length(explained_variance), sep = ""),
  ExplainedVariance = explained_variance,
  CumulativeVariance = cumulative_variance
)

barplot(height = variance_df$CumulativeVariance, names.arg  = variance_df$Component)

pca_scores <- as.data.frame(pca$x)


pca_scores$Diet      <- dd$Diet
pca_scores$Treatment <- dd$Treatment

ggplot(pca_scores, aes(x = PC1, y = PC2, color = Diet, shape = Treatment)) +
  geom_point(size = 3) +
  labs(title = "PCA - Components principals 1 y 2",
       x = "Component Principal 1",
       y = "Component Principal 2") +
  theme_minimal()

```

```{r, echo=FALSE}
pca_clustering_data <- pca_scores[, c("PC1", "PC2")]

set.seed(123) 
kmeans_result    <- kmeans(pca_clustering_data, centers = 3) 

# table(kmeans_result$cluster)
pca_scores$Cluster <- as.factor(kmeans_result$cluster)

centroides <- kmeans_result$centers

# Agregar los centroides al gráfico
ggplot(pca_scores, aes(x = PC1, y = PC2, color = Cluster)) +
  geom_point(size = 3) +
  geom_point(data = as.data.frame(centroides), aes(x = PC1, y = PC2), color = "red", size = 4, shape = 3) + 
  labs(title = "Clustering K-nn sobre els resultats del PCA",
       x = "Component Principal 1",
       y = "Component Principal 2") +
  theme_minimal()
```

# Conclusions

Aquesta anàlisi inicial permet visualitzar i representar una anàlisi preliminar de les dades, mostrant la creació dun objecte `SummarizedExperiment` amb l'ús de tècniques estadístiques per buscar relacions i el comportament de les dades.

# Referències

https://www.sthda.com/english/wiki/expressionset-and-summarizedexperiment

https://rpubs.com/jrgonzalezISGlobal/omicBioC

https://github.com/SBMike-R/Sastre-Belio-Miquel-PEC1.git

